【裁判字號】    97,重訴,247
【裁判日期】    971124
【裁判案由】    損害賠償
【裁判全文】
臺灣臺中地方法院民事判決  97年度重訴字第247號
原      告  丁○○
訴訟代理人  楊淑琍律師
被      告  乙○○
訴訟代理人  甲○○
被告因過失致死案件，經原告提起請求損害賠償之附帶民事訴訟
（96年度交附民字第302號），經本院刑事庭裁定移送前來，本
院於民國97年11月10日言詞辯論終結，判決如下：
    主    文
原告之訴及假執行之聲請均駁回。
訴訟費用由原告負擔。
    事實及理由
一、原告起訴主張：
  (一)緣被告於民國（下同）96年5月4日3時許，飲酒後已達不能
    安全駕駛動力交通工具之程度，仍駕駛車牌號碼GX-1733號
    自用小客車搭載乘客劉邁（即原告之子）行駛於道路上。嗣
    於同日4時4分許，被告駕車沿台中縣東勢鎮○○路與東勢大
    橋交界之河邊道路，由西往東方向欲駛入同鎮○○路時，本
    應注意車前狀況，並隨時採取必要之安全措施。而依當時天
    候晴、夜間無照明、柏油路面、乾燥、無缺陷、無障礙物、
    視距良好，無不能注意情事，竟將車頭撞及河邊道路與豐勢
    路口之水泥護欄，猛烈撞擊力下，致副駕駛座之劉邁因而受
    有顱內出血等傷害，經送醫急救，於96年5月4日7時33分許
    ，不治死亡。被告經抽血測得其血液中所含酒精濃度達358m
    g/dl，換算呼吸酒測值為所含酒精成份每公升1.79毫克。被
    告上揭犯罪事實，有台灣台中地方法院檢察署96年度偵字第
    19474號起訴書、本院96年度交易字第738號刑事判決在卷，
    刻由台灣高等法院台中分院以97年度交上易字第1049號案件
    審理在案。
  (二)原告丁○○為被害人劉邁之父親，茲依民法第184條第1項前
    段、第191條之2、第192條第1項、第2項、第194條、第1114
    條第1款、第1115條第1款規定，請求損害賠償。原告向被告
    請求之金額分述如後：
  (1)被害人劉邁因本件車禍，受有顱底骨折、氣腦、腦出血併水
    腫等傷害，經送醫急救，至96年5月4日上午7時33分許，因
    急救無效宣告不治止，其間醫療費用均由原告支出，計支出
    醫療費用新台幣（下同）37,195元。
  (2)喪葬費用部分：原告因被害人劉邁死亡而支出之殯葬費用，
    共計424,378元。
  (3)扶養費用部分：依據行政院主計處94年台灣地區家庭收支調
    查報告，台中縣平均每人月消費支出（按區域別分）為14,
    698元。原告58年10月1日出生，現年38歲，依94年台灣地區
    男性簡易生命表，平均餘命41.36年，可生存至137年（
    96+41.36＝137.36，小數點以下四捨五入）。又被害人劉邁
    78年12月20日出生，98年12月20日成年，因被害人劉邁係原
    告獨子，而原告與被害人生母黃淑晴業於84年5月11日離婚
    ，至今未再婚，故被害人劉邁對其父即原告之扶養義務應為
    一分之一；且自98年12月至137年，共計469個月，另依94年
    台灣地區家庭收支調查報告台中縣平均每人月消費支出為
    14,698元，則原告自得請求扶養費用計：14698 元×469月
    =6,893,362元
  (4)慰撫金部分：
    本件被害人劉邁為原告獨子，自被害人呱呱墜地後，原告含
    莘茹苦將其扶養成人，體貼親心之被害人於事故發生時，於
    便利超商中擔任工讀生負擔部分家計，一家和樂融融。獨子
    劉邁係原告全部希望與寄託，詎料事故發生後，原告驟失愛
    子，又係白髮人送黑髮人，哀痛莫名、原告所受之精神痛苦
    實屬深遠，故原告請求被告給付非財產上損害之精神慰撫金
    ，即屬有據。爰斟酌雙方之身分、地位、資力與加害之程度
    等一切情狀後，認原告請求被告賠償非財產上損害之精神慰
    撫金300萬元為適當。
  (三)綜上，原告可向被告請求範圍包括：為被害人劉邁支出醫療
    費用37,195元、喪葬費用424,378元、原告預期可向被害人
    劉邁請求相當於扶養費用之損害6,893,362元及精神慰撫金3
    00萬元，共計10,354,935元。
  (四)被害人劉邁對於本件車禍之發生並無與有過失：
    查被告主張被害人劉邁係與有過失，故依民法第217條第1項
    規定，主張過失相抵，顯屬不實指控。蓋被害人劉邁就系爭
    本件車禍之發生並無何可歸責之處，業經台灣高等法院台中
    分院97年度上易字第1049號刑事判決予以調查詳明，此有台
    灣高等法院台中分院97年度上易字第1049號刑事判決書為憑
    。被告主張被害人劉邁係與有過失，自應就此有利於己之事
    實負舉證責任，惟被告至今仍未舉證，以證實伊主張之事實
    為真正。
  (五)聲明：(1)被告應給付原告10,354,935元，及自起訴狀繕本送
    達翌日起自清償日止，按年利率5%計算之利息。(2)願供擔保
    請准宣告假執行。
二、被告則以：
  (一)被害人對於本件車禍之發生與有過失：
    查96年5月4日約凌晨3時左右，案發當天被害人劉邁正於便
    利超商店工作，恰逢被告進店購物，因兩人早已認識，在話
    匣子一開後，被害人劉邁正值年輕好玩之年紀，其極力要求
    被告載其至案發附近聊天，以抒發情緒，但當時被告亦以被
    害人正在工作及天色已晚被告須回家休息為由加以拒絕，惟
    被害人仍極力堅持，在被告拗不過被害人劉邁（刑事原案卷
    之答辯狀及警訊筆錄可稽）之後，才發生事故。然被害人劉
    邁依其智識，難道無法分辨，「被告酒醉意識模糊，已達不
    能安全駕駛動力交通工具之程度人」（承如檢警調查事實證
    據）嗎？此時環境狀態，被害人劉邁不但輕忽當時之狀態，
    甚致將自身置於危險之中，事後卻要求被告一力承擔，被害
    人應該負起應有的狀態責任。責任賠償相抵之規定即損害發
    生之擴大，被害人與有過失法院得減輕賠償金額或免除之，
    民法第217條第1項定有明文，此項規定的目的，在謀求被害
    人與加害人間之公平，故裁判上法院得依職權減輕或免除之
    ，85年台上字第1756號判例，即有明文。
  (二)原告得請求之扶養費用計算如下：
  (1)扶養費用金額6,893,362元，其原告以台中縣每人平均消費
    支出14,698元×劉邁20歲成年日至民國137年，共計469個月
    之計算方式，容有誤會。惟扶養費計算標準，「扶養之程度
    ，應按受扶養權利者之需要與負扶養義務者之經濟能力及身
    分定之」民法第1119條即有明文，然訴訟上，通用計算方式
    及支付方式，皆以霍夫曼計算法即係以每年給付100萬元為
    基準。當年給付100萬元，第二年才須給付之100萬，提前於
    當年支付，扣除利息，則當年一次給付只須給付952,381元
    ，二年累計為1,952,381元，以此類推，如每年支付扶養費
    以96年度所得稅扶養親屬寬減額之77,000元為準，即為100
    萬元之7.7%。假設受扶養年限為39年，則累計一次支付之扶
    養費即為霍夫曼速算表年數39該欄累計之金額21,970,299元
    之7.7%即為1,691,713元。
  (2)今原告58年10月1日，現年38歲，依94年臺灣地區男性簡易
    生命表平均餘命41.36年可生存至民國137年約79歲，另被害
    人劉邁78年12月20日出生於98年12月20日成年，所以被害人
    劉邁扶養原告應以成年後至原告79歲（民國137年）即000-0
    0-00年，據霍夫曼速算式即為（77000/0000000）×0000000
    0＝1,691,713元，尚屬合理。
  (三)原告請求之精神上損害賠償顯屬過高：
    被害人劉邁雖為原告之獨子，惟感情上極為不睦，被告之所
    以與被害人劉邁如此無所不談，係為被告會傾聽劉邁心事，
    劉邁常向被告訴說：他來自一個不完整的家，父親時常酒後
    亂性，便以拿妻小出氣或與母親發生嚴重口角或毆打母親等
    ，因而父親與母親才會離婚。劉邁亦說：他恨死父親了，恨
    不得將他殺死。亦說：總是伸手向父親要錢，父親總是說沒
    錢，又要看他的臉色，我才會去工作並在玉山高中念夜間部
    等語。然於鈞長要求被告訴訟代理人證明，原告與劉邁親情
    及家庭狀況，當被告訴代向劉邁同學摯友聯繫時，惟受到原
    告阻撓要求其同學等不要出庭作證，其中劉邁在班上最照顧
    他的班長劉文忠已約好見面卻爽約，玉山高中的導師亦婉拒
    及希望不要造成學生們困擾等情，因此原告請求之慰撫金額
    ，懇請鈞長應予酌減。
  (四)「保險人依本法規定所為之保險給付，視為被保險人損害賠
    償金額之一部分；被保險人受賠償請求時，得扣除之。」強
    制汽車責任保險法第32條即有明文。惟查原告已向友聯產險
    股份有限公司領得150萬元，自應視為被告（即被保險人）
    損害賠償金額之一部分，自應予扣除之。
  (五)聲明：(1)如主文第1項所示。(2)如受不利判決，願供擔保請
    准宣告假執行。
三、兩造經法院整理並簡化爭點，其結果如下：
  (一)兩造不爭之事項：
  (1)被告於96年5月4日凌晨3時許，飲酒後已達不能安全駕駛動
    力交通工具之程度，仍駕駛車牌號碼GX－1733號自用小客車
    搭載被害人劉邁行駛於道路上。嗣於同日凌晨4時4分許，乙
    ○○駕車沿臺中縣東勢鎮○○路與東勢大橋交界之河邊道路
    ，由西往東方向欲駛入同鎮○○路時，因疏未注意車前狀況
    ，且因酒後操控力不佳，不慎右前車頭撞及河邊道路與豐勢
    路口之水泥護欄左側，於猛烈撞擊下，致車輛順時針轉向
    180度，致副駕駛座之被害人劉邁因被告前揭過失行為而死
    亡。
  (2)被告同意支付原告請求之下列費用：
    醫療費用：9,219元。
    喪葬費用：245,470元。
  (3)原告為被害人之父，現從事挖土機駕駛、月薪約2萬元、原
    告名下財產有房屋1筆及汽車1輛；被告名下財產有汽車三輛
    。
  (4)原告已請領強制汽車責任保險金150萬元。
  (二)兩造爭執之事項：
  (1)被害人對於本件車禍之發生有無與有過失？
  (2)原告得請求之扶養費用為何？
  (3)原告得請求之精神上損害賠償為何？
四、本院得心證之理由：
  (一)原告主張：被告於96年5月4日凌晨3時許，飲酒後已達不能
    安全駕駛動力交通工具之程度，仍駕駛車牌號碼GX－1733號
    自用小客車搭載被害人劉邁行駛於道路上，嗣於同日凌晨4
    時4分許，被告駕車沿臺中縣東勢鎮○○路與東勢大橋交界
    之河邊道路，由西往東方向欲駛入同鎮○○路時，因疏未注
    意車前狀況，且因酒後操控力不佳，不慎右前車頭撞及河邊
    道路與豐勢路口之水泥護欄左側，於猛烈撞擊下，致車輛順
    時針轉向180度，致副駕駛座之被害人劉邁因被告前揭過失
    行為而死亡等情，業為兩造所不爭，又本件車禍發生時，被
    告經送往醫院抽血檢驗結果，其血液中酒精濃度高達358mg/
    dl，換算成呼氣酒精濃度為1.79mg/l，此有東勢鎮農會附設
    農民醫院血清檢驗報高單附於警訊中為憑，故原告主張被告
    酒後駕車因過失侵權行為致被害人死亡之事實，應堪採信。
  (二) 按「因故意或過失，不法侵害他人之權利者，負損害賠償
     責任。」「汽車、機車或其他非依軌道行駛之動力車輛，
     在使用中加損害於他人者，駕駛人應賠償因此所生之損害
     。」「不法侵害他人致死者，對於支出醫療及增加生活上
     需要之費用或殯葬費之人，亦應負損害賠償責任。被害人
     對於第三人負有法定扶養義務者，加害人對於該第三人亦
     應負損害賠償責任。」「不法侵害他人致死者，被害人之
     父、母、子、女及配偶，雖非財產上之損害，亦得請求賠
     償相當之金額。」，民法第184條第1項前段、第191條之2
     前段、第192條第1項、第194條分別定有明文。本件被告因
     駕車過失致被害人劉邁死亡，原告為被害人劉邁之父，依
     前揭法律規定，自得對被告請求損害賠償。茲就原告請求
     之內容分述如下：
  (1)醫療費、殯葬費部分：原告請求之醫療費用、殯葬費用經兩
    造合意以醫療費用9,219元及喪葬費用245,470元計算，故原
    告就前揭金額之請求，應予准許。
  (2)扶養費用部分：
    按直系血親相互間互負扶養義務；受扶養權利者，以不能
      維持生活而無謀生能力者為限，前項無謀生能力之限制，
      於直系血親尊親屬，不適用之，民法第1114條第1款、第
      1117條分別定有明文，故直系尊親屬受扶養之權利，雖不
      以無謀生能力為必要，但仍須以不能維持生活者為限，始
      得請求賠償。又所謂「不能維持生活」，係指無財產足以
      維持生活，亦即不能以自己之財產維持生活者而言。
    查被害人劉邁為78年12月20日出生，原告為被害人之父，
      於58年10月1日出生，現為39歲，業有原告提出之戶籍謄
      本在卷足憑，又原告現為挖土機駕駛，每月薪資約2萬元
      ，原告名下有房屋1筆及汽車1輛等情，業為兩造所不爭執
      ，本院審酌原告為挖土機駕駛，其若正常工作，以其工作
      收入及現有財產，應足以維持生活，此外原告復未能舉證
      證明其有何不能維持生活之情事，故本院認原告扶養費之
      請求為無理由，應予駁回。
  (3)精神慰撫金部分：
    查本件被害人車禍當時僅為18歲，而原告與被害人之母已離
    婚，原告對被害人有監護權，此有戶籍謄本在卷足憑，本院
    審酌原告前揭工作收入及財產狀況，另被告名下雖有三輛汽
    車，然車齡均超過十年，此外並無任何財產等情狀，認原告
    請求300萬元慰撫金尚屬過高，應以150萬元始為適當。
  (4)綜前所述，本件原告得請求被告給付之損害賠償為醫療費用
    9,219元、喪葬費用245,470元及精神慰撫金150萬元，共計
    1,754,689元。
  (三)按損害之發生或擴大，被害人與有過失者，法院得減輕賠償
    金額，或免除之民法第217條第1項定有明文。本件車禍之發
    生，被告應負過失責任，雖已如前述，惟查：證人即被害人
    之同學丙○○於警訊中證稱：車禍前凌晨零時許看見被告至
    被害人打工之便利商店與被害人聊天，被害人曾自行駕駛原
    告所有車輛出去二次，第三次約凌晨3時許，被害人仍在上
    班期間，被告駕車搭載被害人一起開車離開，後來約早上5
    時許，警察就來查訪，其才知道被害人發生車禍等情，此有
    警訊筆錄附於相驗卷內可稽。本院審酌證人丙○○於警訊中
    前揭證詞，核被告於警訊中供稱因被害人想學開車，才搭載
    被害人外出發生車禍等情相符，故被告主張車禍當時係應被
    害人想學開車之要求，才開車搭載被害人外出等情，應堪採
    信。本院認：本件車禍係因被害人想學開車，於上班打工時
    自行駕駛被告之車輛外出二次，第三次又由被告開車搭載其
    外出，且依被告前揭酒精測試結果高達1.79mg/l，遠遠高出
    0.25mg/l的酒測標準，顯然被告當時因酒後意識已非清醒，
    被害人竟然執意借用被告車輛學習開車，並進而與意識已非
    清醒之被告共同駕車外出，被害人此種自甘冒險之行為就本
    件車禍之發生應有過失甚明。本院復審酌被害人年僅18歲，
    思慮淺薄，被告明知自己酒後意識已非清醒，竟仍答應被害
    人學開車之請求等情狀，認本件被害人就車禍之發生應負
    20%之過失責任，被告應負80%責任，從而被告抗辯被害人就
    本件車禍發生與有過失，即有理由，故本件原告得請求被告
    給付之損害賠償金額經本院審酌被害人過失責任後，應減為
    1,403,751元（1,754,689元×0.8≒1,403,751）。
  (四)按保險人依強制汽車責任保險法規定給付之保險金，視為加
    害人或被保險人損害賠償金額之一部分，加害人或被保險人
    受賠償請求時，得扣除之，該法第30條定有明文。查原告因
    本件車禍之發生，已受領強制汽車責任險理賠150萬元，為
    原告所自認，依上開規定，自應予以扣除，是原告所得請求
    賠償之金額，經各扣除150萬元，原告即不得再行請求被告
    損害賠償，從而原告本件請求，因已受領前揭150萬元保險
    給付而無理由，應予駁回。本件原告之請求既無理由，其假
    執行之聲請亦失所附麗，應併駁回。
五、據上論結，本件原告之訴無理由，依民事訴訟法第78條，判
    決如主文。
中    華    民    國    97    年    11    月    24    日
                  民事第一庭    法  官  陳毓秀
正本係照原本作成。
如對本判決上訴，須於判決送達後20日內向本院提出上訴狀。
中    華    民    國    97    年    11    月    24    日
                                書記官  楊賀傑


司法院資訊處製作；財團法人民間司法改革基金會備份。
